臺灣高等法院臺中分院刑事判決　　　　 94年度上易字第865號
上　訴　人　臺灣臺中地方法院檢察署檢察官
被　　　告　乙○○
上列上訴人因違反著作權法案件，不服臺灣臺中地方法院93年度
易字第2745號中華民國94年 5月12日第一審判決（起訴案號：臺
灣臺中地方法院檢察署93年度偵字第 17176號），提起上訴，本
院判決如下：
    主 　 文
上訴駁回。
    理 　 由
一、公訴意旨略以：被告乙○○係臺中縣神岡鄉○○村○○路二
    六七號尚達電化製品有限公司（下稱尚達公司）負責人，未
    經告訴人豪記影視唱片有限公司（下稱豪記公司）授權或許
    可，於民國九十三年間，意圖銷售而擅自重製豪記公司所有
    如扣押目錄表所附歌曲清單所示之「一生只有你」、「男人
    情女人心」、「情深深」、「真心只愛你」、「問花」、「
    阿郎」等九十七首音樂著作於電腦點唱機內，並將該電腦點
    唱機置於尚達公司倉庫內銷售，為警於同年九月十六日十五
    時十分許查獲，並扣得電腦點唱機一台、點歌目錄表二本。
    原起訴書認被告涉犯著作權法第九十一條第二項意圖銷售而
    擅自以重製之方法侵害他人之著作財產權之罪嫌，嗣經公訴
    人變更為著作權法第九十一條之一第二項明知係侵害著作財
    產權之重製物而散布罪嫌。
二、本案經本院審理結果，認被告被訴違反著作權法犯行係屬不
    能證明，其證據及理由，業據第一審判決書理由欄記載甚詳
    ，爰引用之（如附件）。
三、檢察官上訴意旨略以：I告訴人代理人於偵審中指訴，被告
    當時向伊表示無版權之點唱機較為便宜，但不能放在店裡明
    顯的地方，並帶領伊至公司倉庫內檢視該電腦點唱機，並對
    其價格、功能詳為介紹，衡諸常情，若非被告確有銷售該型
    機器，焉有耗費時間，向告訴人代理人介紹該機器功能之理
    。II證人葉斯寅送修時，將點歌目錄二本一併送往，更屬悖
    於常情。III扣案之電腦點唱機內確有扣押目錄表所附歌曲清
    單所示之「一生只有你」「男人情女人心」等九十七首音樂
    ，並將該點唱機置於尚達公司倉庫內銷售，顯然雙方有意製
    造交易流程，與通常可得想像之經驗法則若合符節云云。
四、按為訴訟上證明之資料，須通常一般之人均不致於有所懷疑
    ，而得確信其為真實之程度者，始得據為有罪之認定。倘其
    證明尚未達於此一程度，而有合理性懷疑存在時，即不得遽
    認被告犯罪。又，刑事訴訟之被告依法並無自證無罪之義務
    ，若控罪所憑之積極證據，在生活經驗上尚不足以排除其他
    有利被告之合理推斷，致不足以證明犯罪事實時，仍不能因
    被告否認犯罪之辯解不成立，資為無視積極證據不足之理由
    ，通觀最高法院七十六年度台上字第四九八六號、三十年上
    字第四八二號、三十年上字第一八三一號等判例所持一貫見
    解，不難明瞭。本院查：檢察官前揭上訴理由，於原審法院
    審理時如何為法院所不採，其理由已據原審判決記載甚詳，
    本院仔細斟酌原審判決理由，認其事實之認定、理由之採擇
    ，於相關證據法則、經驗法則、論理法則並無違背。本件公
    訴人所憑之證據，無論直接或間接證據，均尚未達於一般之
    人均可得確信，而無合理之懷疑存在之程度，本院亦查無其
    他確切証據，足以証明被告確應負本件罪責，被告之犯行尚
    屬不能証明。原審以不能證明被告犯罪，而依刑事訴訟法第
    三百零一條第一項規定，諭知無罪之判決，經核認事用法，
    並無不合，檢察官上訴意旨認應就被告予以論罪科刑，而指
    摘原判決不當，經查為無理由，應予駁回。
五、據上論斷，應依刑事訴訟法第三百七十三條、第三百六十八
    條，判決如主文。
本案經檢察官甲○○到庭執行職務。
中　　華　　民　　國　　94　　年　　8　　 月　　31　　日
                刑事第四庭  審判長法　官　洪　耀　宗
                                  法　官　江　德　千
                                  法　官　劉　登　俊
上列正本證明與原本無異。
不得上訴。
                                  書記官　鄧　智　惠
中　　華　　民　　國　　94　　年　　9 　　月　　2 　　日
                                                      Ｒ
附件：
臺灣臺中地方法院刑事判決      九十三年度易字第二七四五號
    公  訴  人  臺灣臺中地方法院檢察署檢察官
    被      告  乙○○
    選任辯護人  張欽昌律師
右列被告因違反著作權法案件，經檢察官提起公訴（九十三年度
偵字第一七一七六號），本院判決如左：
    主  文
乙○○無罪。
    理  由
一、公訴意旨略以：被告乙○○係臺中縣神岡鄉○○村○○路二
    六七號尚達電化製品有限公司（下稱尚達公司）負責人，未
    經告訴人豪記影視唱片有限公司（下稱豪記公司）授權或許
    可，於民國九十三年間，意圖銷售而擅自重製豪記公司所有
    如扣押目錄表所附歌曲清單所示之「一生只有你」、「男人
    情女人心」、「情深深」、「真心只愛你」、「問花」、「
    阿郎」等九十七首音樂著作於電腦點唱機內，並將該電腦點
    唱機置於尚達公司倉庫內銷售，為警於同年九月十六日十五
    時十分許查獲，並扣得電腦點唱機一台、點歌目錄表二本。
    原起訴書認被告涉犯著作權法第九十一條第二項意圖銷售而
    擅自以重製之方法侵害他人之著作財產權之罪嫌，嗣經公訴
    人變更為著作權法第九十一條之一第二項明知係侵害著作財
    產權之重製物而散布罪嫌。
二、按犯罪事實應依證據認定之，無證據不得認定犯罪事實；不
    能證明被告犯罪者，應諭知無罪之判決，刑事訴訟法第一百
    五十四條第二項、第三百零一條第一項分別定有明文。又認
    定犯罪事實之證據係指足以認定被告確有犯罪行為之積極證
    據而言，該項證據自須適合於被告犯罪事實之認定，始得採
    為斷罪資料，最高法院二十九年上字第三一０五號判例可資
    參照。且刑事訴訟上證明之資料，無論其為直接或間接證據
    ，均須達於通常一般之人均不致有所懷疑，而得確信其為真
    實之程度，始得據為有罪之認定，若其關於被告是否犯罪之
    證明未能達此程度，而有合理懷疑之存在，致使無從形成有
    罪之確信，根據「罪證有疑，利於被告」之證據法則，即不
    得遽為不利被告之認定，亦有最高法院七十六年度台上字第
    四九八六號判例可循。其以情況證據（即間接證據）斷罪時
    ，尤須基於該證據在直接關係上所可證明之他項情況事實，
    本乎推理作用足以確證被告有罪，方為合法，不得徒憑主觀
    上之推想，將一般經驗上有利被告之其他合理情況逕予排除
    ，此觀諸最高法院三十二年上字第六十七號判例意旨亦甚彰
    明。末按，告訴人之告訴，本以使被告受刑事追訴為自的，
    故其陳述是否與事實相符，自應調查其他證據，以資審認，
    苟其所為攻擊之詞，尚有瑕疵，則在此瑕疵未予究明以前，
    即不能遽採為斷罪之基礎，亦均有最高法院三十年上字第八
    一六號、六十九年台上字第一五三一號判例可資參佐。
三、本件公訴人認被告乙○○涉有違反著作權法罪嫌，無非係以
    ：被告供承查扣之電腦點唱機係在其公司倉庫內為警查獲一
    節，證人葉斯寅雖證稱該點唱機係伊所送修等語非無疑義，
    並有告訴代理人高樹基指訴其於上址向被告洽詢購買時，被
    告即向告訴代理人表示無版權之點唱機較為便宜，但不能放
    在店裡明顯的地方，並帶領告訴代理人至公司倉庫內檢視該
    電腦點唱機，並對其價格、功能詳加介紹等語綦詳，復有著
    作權讓與證明書十三份、照片二十二張附卷可稽及電腦點唱
    機一台、歌本目錄二本扣案可資佐證，為其主要論據。
四、訊據被告乙○○固供承其係上址「尚達公司」之負責人，扣
    案之電腦點唱機內重製有上開「一生只有你」等音樂著作，
    該點唱機置於尚達公司倉庫，嗣於九十三年九月十六日十五
    時十分許為警查扣該點唱機及點歌目錄表二本等情，然堅決
    否認有何違反著作權法之犯行，辯稱：該點唱機為客戶葉斯
    寅所送修，並非伊所製造、重製前揭歌曲於其中，亦未銷售
    、散布該點唱機等語。
五、經查：
（一）證人即被告客戶葉斯寅於九十三年十一月十日偵訊中證稱
      ：伊於九十三年七月二十九日在臺中縣龍井鄉一家叫捷譽
      購的商店購得扣案點唱機，沒有牌子，不是向被告購買的
      ；因為該點唱機開始用就不能退帶，而在八月底要將該機
      器拿去捷譽購維修時，去二次發現店門都關起來，剛好伊
      上班都會經過神岡，所以在九十三年九月十日順便將該點
      唱機送至被告公司維修，伊只使用過一次，幾乎跟新的一
      樣，送修的時候將整台機器裝在箱子裡等語（見偵查卷第
      六七頁至第六九頁偵訊筆錄），並於九十四年三月十一日
      本院審理中行交互詰問時結證稱：「（問：（提示扣案之
      點唱機）該點唱機是何人所有？）是我的；（問：問：你
      怎麼會有這台點唱機？）我在九十三年七月二十九日在捷
      譽購大賣場（位於臺中港路與遊園路口）以二萬五千元購
      買；（問：為何這台點唱機會於被告倉庫內搜索到？）我
      在九十三年九月十日送到被告公司修理。（庭呈尚達家電
      產品有限公司產品服務工作單第二聯紅色客戶聯，與被告
      提出該工作單第一聯白色存根及第三聯藍色公司聯內容符
      合，閱後發還）；（問：既然你是在傑譽購購買該扣案點
      唱機，為何會送到被告公司修理？）我在八月底的時候有
      先後兩次要送去捷譽購修理，但是該捷譽購都關門，因我
      在潭子俊龍公司上班，因我走高速公路從豐原神岡下交流
      道會經過尚達公司，我看該公司很大，所以我就送到該公
      司修理，我跟該公司負責人及員工均不認識；（問：該扣
      案點唱機有何故障情形？）看ＤＶＤ時，以手動方式無法
      退匣，如果使用遙控器就可以；（問：你送修時，為何將
      歌本一併送往該公司？）因為我本來想跟捷譽購公司更換
      新品，所以將歌本及配件都一併裝箱，並且擺在車內十天
      左右，捷譽購公司都沒有開，才會整箱送往尚達公司修理
      ；（問：有無用過該台點唱機點播歌曲？）有，可以點唱
      ；（問：點歌機裡有無你放進的卡帶有無退匣？）沒有；
      （問：你之前於偵查中說一開始用無法退帶？）我用一次
      就發生這問題，我買回去隔幾天在八月初才開始使用；（
      問：新買的機器在八月初就發現有功能故障，為何不立即
      拿回去購買的地點退貨？）因為它的遙控器可以退帶，且
      我當初很忙，沒有急著去退貨；（問：店員有無發現你將
      點歌本一併送去，要你帶回去？）我將整箱的東西交給他
      ，他並沒有拆封看，是店員與我接洽，並非被告；（問：
      你有說機器要轉賣給被告公司？）沒有；（問：你在捷譽
      購買時，機器是否陳列在架上？）沒有，放在倉庫邊邊，
      沒有拆箱，是店員說有比較便宜的，要的話可以拿給我看
      。我要買的時候，有請他拆封給我看；（問：有無保證書
      給你？）沒有，他說壞了可以找他們店維修」等語（見本
      院九十四年三月三十一日審判筆錄第四頁至第九頁），證
      人葉斯寅前後證述情節大致相符，徵諸其所庭呈之編號二
      五八號的尚達家電產品服務工作單第二聯客戶聯（紅）原
      本內容，核與被告提出之同編號的尚達家電產品服務工作
      單第一聯存根聯（白）、第三聯回公司聯（藍）原本內容
      、字跡一致，有各該單據彩色影印本各一紙附卷可稽（原
      本核閱無訛發還），並有被告提出訂有該編號存根聯、且
      從二五一號連續編號至三００號之尚達家電產品服務工作
      單一本可佐，堪認證人葉斯寅及被告提出之前揭送修單據
      為真實，參以該送修單據上記載「點歌機無法退匣」一節
      ，經本院當庭勘驗扣案點唱機結果：「經以遙控器及手動
      方式均無法退匣」（見前揭審判筆錄第三頁），足認扣案
      之點唱機確有如單據上記載之故障事項。
（二）衡諸證人即捷譽購賣場現址使用人陳進忠於九十四年三月
      三十一日本院審理中行交互詰問時結證稱：伊為紳越電器
      有限公司負責人，快樂購是該公司門市名稱，地點在臺中
      縣龍井鄉○○路一三二號，該址房屋是臺勵福股份有限公
      司所有，伊從九十三年九月一日承租、整理該處，於十月
      一日開始營業。在租賃該地點以前，常常經過該處，之前
      是在做捷譽購，賣電器的；伊於八月下旬與屋主談承租該
      房子的事，電話談一次，對方就答應，因為伊常常經過該
      地，八月中旬發現捷譽購已經關門，所以直接與屋主談租
      賃的事，伊不是捷譽購一關門就去跟屋主詢租，是在八月
      底才跟屋主問，因為伊與捷譽購是同業，知道因為捷譽購
      跟廠商跳票，伊並不是去頂捷譽購的店等語（見前揭審判
      筆錄第一０頁至第一三頁），並有房屋租賃契約書一份及
      臺中縣警察局烏日分局九十四年二月二十二日烏警刑字第
      ０九四０００二三六七號函一紙附卷可稽，證人陳進忠所
      證捷譽購店址所在、結束營業時間等節，核與證人葉斯寅
      所證其本來欲於八月底將扣案點唱機送至捷譽購賣場維修
      未果之時間、地點相符，益徵證人葉斯寅證述其嗣後改將
      扣案點唱機送至被告公司維修一節足資憑信。公訴意旨所
      認：衡諸常情，購置之電器用品如有損壞，應送回原購置
      地點維修為正辦；且證人葉斯寅送修時又將點歌目錄二本
      一併送往，更屬悖於常情。該點唱機是否確實係證人葉斯
      寅送修，非無疑義一節，未及衡酌前揭客觀事證，遽為不
      利被告之認定，容係推測。況依前揭本院採認之事證整體
      觀之，出售扣案點唱機之店家既已歇業，證人葉斯寅即無
      從將扣案之點唱機送至該處維修，其改送上班途中所經過
      之他店維修，與常情尚無悖離；再者，其將點歌目錄二本
      併與點唱機裝整個置於包裝箱中送修，無非本於向原出賣
      該機之業者更換新機之初衷，縱使送修亦得為方便測試點
      歌之用，亦於常情無甚悖離。是則，證人葉斯寅上開證述
      除有維修單據、勘驗扣案點唱機結果及證人陳進忠證述等
      證據佐證外，其所證述情節，難認與常情有何悖離之處，
      而其與被告及證人陳進忠亦查無何親屬或其他利害關係，
      更無因此為虛偽陳述之必要。是認證人葉斯寅所證上情足
      堪採憑，被告辯稱扣案點唱機係證人葉斯寅送至其公司維
      修一節，應堪採信。
（三）右揭公訴意旨所指犯行，雖據告訴代理人高樹基於偵審中
      指訴：伊於尚達公司向被告洽詢購買時，被告即向伊表示
      無版權之點唱機較為便宜，但不能放在店裡明顯的地方，
      並帶領伊至公司倉庫內檢視該電腦點唱機，並對其價格、
      功能詳加介紹等語綦詳，並提出錄音光碟譯文一份為憑，
      然告訴代理人指訴所據之扣案點唱機及點歌目錄二本，既
      無證據證明係由被告所製造、銷售，而係由證人葉斯寅向
      其他商家購得後送至被告公司維修，證人葉斯寅亦證稱並
      未將扣案點唱機轉賣給被告公司等語如上，即難以之在被
      告公司查獲一節，即認係由被告所製造並非法重製前揭音
      樂著作或銷售之，亦無從憑此調查告訴代理人指訴情節為
      真實，而卷附照片二十二張所示內容復僅針對扣案點唱機
      及點歌目錄拍攝所得，另卷附之著作權讓與證明書僅得證
      明告訴人享有前揭音樂著作之著作權，尚與公訴人指訴被
      告涉有侵害告訴人音樂著作權之重製行為或散布行為有間
      。
（四）被告既非扣案之點唱機之製造者或銷售者，其經手扣案點
      唱機係本於與證人葉斯寅間之修繕契約關係，對於扣案點
      唱機內之音樂著作內容為何、點唱機歌庫收錄有侵害告訴
      人音樂著作權之上開歌曲等情是否明知，即非無疑，其僅
      係為維修扣案點唱機而占有之，對於扣案點唱機內容物是
      否經合法授權，本即毋須過問。況我國著作權法採取創作
      保護主義，著作人於著作完成時即享有著作權，不以申請
      登記為要件，且著作權主管機關自八十七年一月二十三日
      起即不再辦理著作權登記業務，於該日前所辦理之著作權
      登記，悉依當事人之陳報所為，迄今是否變動，並無資料
      可查（經濟部智慧財產局九十二年八月二十六日智著字第
      ０九二０００七四七八號函旨可按），且音樂著作之詞、
      曲之著作財產權得分離視之，各自有獨立之著作財產權，
      各詞、曲著作財產權人又可就各種著作財產權利（如重製
      權、公開演出權、公開播送權、公開傳輸權、出租權等）
      分別授與不同之人，如此分別、層層授權之情況下，查詢
      究竟何人享有何種著作財產權，實屬困難，再者，扣案點
      唱機中歌庫所含歌曲，據告訴代理人於本院審理中所陳：
      被告侵害告訴人音樂著作權歌曲為九十首，該點唱機內歌
      曲約達九千首等語，核被告供承：點唱機裡頭約有八、九
      千首歌曲等語大致相當（見本院九十四年四月二十八日審
      判筆錄第八頁），是則告訴人於該歌庫中享有音樂著作權
      而遭侵害之歌曲比例甚低，極難查悉著作財產權人誰屬或
      已委託何相關團體後，再去一一覓得授權，被告於占有扣
      案點唱機之際，是否知悉應再進一步查證相關仲介團體對
      於所管理之歌曲究竟有哪些權利，藉以確認授權情形，即
      非無疑。況由告訴人指訴情節可知，本件告訴人認為被告
      所侵害其著作權之歌曲，並非如一般盜版唱片或影片，係
      全片重製者，而係謂歌庫晶片中僅其中之九十首為重製者
      ，再依蒐證照片及扣案點歌目錄所示，其播放之歌曲，除
      標示歌名、作詞、作曲之外，並未標示出品公司之名稱，
      實難期被告由多達數千首歌曲中，去分辨何者為有著作權
      之物，何者為無著作權之物。從而，亦難認被告明知行為
      符合「音樂著作未經授權重製於電腦點唱機」之要件，而
      具有以散布之方式侵害告訴人著作財產權之犯罪故意。
六、綜上所述，本案尚無積極證據足認被告有何重製、散布侵害
    告訴人音樂著作權歌曲之行為，而該當著作權法第九十一條
    第二項意圖銷售而擅自以重製之方法侵害他人之著作財產權
    之要件，亦未具有著作權法第九十一條之一第二項明知係侵
    害著作財產權之重製物而散布之充分認知，並決意以散布之
    方式侵害告訴人之著作財產權，而具有犯罪之故意，此外，
    復查無其他積極證據足認被告確有公訴人所指前揭違反著作
    權法之犯行，是被告是否有侵害他人著作權之犯行，既顯然
    尚有合理之懷疑存在，而不能證明被告犯罪，依照上開說明
    ，即應為被告無罪之諭知。
據上論斷，應依刑事訴訟法刑法第三百零一條第一項，判決如主
文。
本案經檢察官洪志明到庭執行職務
中    華    民    國  九十四  年  五  月     十二     日
                  臺灣臺中地方法院刑事第八庭
                              審判長法  官   朱  光  國
                                    法  官   鍾  堯  航
                                    法  官   吳  崇  道
